臺灣高等法院刑事判決　
111年度上易字第1167號
上  訴  人
即  被  告  朱書億


上列上訴人即被告因妨害名譽案件，不服臺灣新北地方法院110
年度易字第989號，中華民國111年3月29日第一審判決（起訴案
號：臺灣新北地方檢察署110年度偵字第16172號），提起上訴，
本院判決如下：
    主  文
原判決撤銷。　　　　　　　　　　　　
朱書億犯公然侮辱罪，處拘役肆拾日，如易科罰金，以新臺幣壹仟元折算壹日。　　　　　　　　　　
    事  實
一、朱書億與林昕曄前為男女朋友，因與林昕曄分手後心生不滿
    ，竟基於公然侮辱之犯意，以在FACEBOOK社群網站（下稱臉
    書）暱稱「Navarro Chu」之名義，接續於⑴民國110年1月8
    日前某時，在古亭國中美術班26屆成果展之臉書粉絲專頁上
    ，公開發表內容有「惡毒薰心」、「最毒婦人心」、「自私
    惡毒」；⑵110年1月30日前某時，在臺北市東園國小第三屆
    美術班成果展之臉書粉絲專頁上，公開發表內容有「老狐狸
    」、「自私卑劣與惡毒」等文字，指責、辱罵林昕曄，使利
    用網際網路進入前揭粉絲專頁之不特定人，均得於該專頁上
    瀏覽上開文字，足以貶損林昕曄之人格、名譽及社會評價。
二、案經林昕曄訴由新北市政府警察局土城分局報告臺灣新北地
    方檢察署檢察官偵查起訴。
　　理　由
一、本件認定事實所引用之卷內所有人證、文書證據暨物證，並
    無證據證明係公務員違背法定程序所取得，被告於本院審理
    時迄至言詞辯論終結時止，亦均未提出異議，故均得引為本
    案證據，合先說明。
二、訊據被告朱書億固坦承確實因告訴人林昕曄與其分手，認為
    遭林昕曄感情背叛，而公開發表如事實欄所述之文字內容，
    且對於110年1月30日前某時在臺北市東園國小第三屆美術班
    成果展之粉絲專頁，對告訴人罵稱「自私卑劣與惡毒」等文
    字內容係犯公然侮辱犯行坦認不諱，惟對於其他發表之文字
    內容否認有公然侮辱犯行，辯稱：告訴人因遭前夫背叛，她
    很生氣，覺得「怎麼可以在感情上欺騙我」，所以她跟我交
    往是為了報復前夫。她背叛我和我分手，我說她「最毒婦人
    心」，只是描述她就是這樣的人，沒有侮辱她的意思；又她
    有告我毀損罪，她去開偵查庭的時候對我的態度，我不能接
    受，因為我認為既然要訴諸法律，開庭時大家就好好講，可
    是她在偵查庭的態度是趾高氣揚、氣焰囂張，我才會說她「
    自私惡毒」，不是要侮辱她，只是描繪她不正眼看我，就是
    一副態度很囂張的樣子而已；另外我說她是「老狐狸」，這
    並不是負面罵人的話，我的意思是說她計謀很深、有很多經
    驗、計謀，比一般人想的更多，我認為這是中性的話語，並
    沒有在罵她云云。
三、經查：
　㈠被告與告訴人前為男女朋友關係，二人分手後，於如事實欄
    之時間，以暱稱「Navarro Chu」，在如事實欄所示之不特
    定人得以共同見聞之臉書粉絲專頁，針對告訴人林昕曄，發
    表「惡毒薰心」、「最毒婦人心」、「自私惡毒」、「老狐
    狸」、「自私卑劣與惡毒」等文字之事實，業據被告於警詢
    、偵查、原審及本院審理時均坦認不諱，核與告訴人於警詢
    及偵查中之指述相符，並有被告以臉書帳號「Navarro Chu
    」於臉書「古亭國中美術班26屆成果展」粉絲專頁之貼文截
    圖（偵卷第171～179頁）、被告以臉書帳號「Navarro Chu」
    於臉書「臺北市東園國小第三屆美術班成果展」粉絲專頁之
    貼文截圖（偵卷第181～182頁）各1份在卷可稽，此部分事實
    ，堪可認定。又被告發表前述文字，內文均有提及告訴人之
    姓名，及其於本院審理時亦承稱所發表文字內容確係針對告
    訴人(本院卷第52～53頁)，是被告於該等文字內所指述之對
    象確為告訴人無訛。另告訴人於警詢中亦指稱：因為我與被
    告分手後，於109年6月底封鎖被告，導致他心生不滿，以本
    案報復我等語（偵卷第20頁），且被告與告訴人分手後，曾
    因氣憤而毀損告訴人車輛，遭法院判刑等情，亦據被告於偵
    查與本院審理中供承明確（偵卷第127頁、本院卷第52～53頁
    ），可知被告與告訴人分手確實心生不滿等情，亦堪認定。
　㈡被告於本院審理時承稱其於110年1月30日前在臺北市東園國
    小第三屆美術班成果展之粉絲專頁，以「自私卑劣與惡毒」
    用詞辱罵告訴人，係犯公然侮辱罪（本院卷第54、56頁）。
    則其於110年1月8日前在古亭國中美術班26屆成果展之粉絲
    專頁上，以相類語詞之「惡毒薰心」、「最毒婦人心」、「
    自私惡毒」指責告訴人，自亦係基於辱罵、貶抑他人人格之
    主觀上犯意而為。再被告自承其對告訴人之不滿情緒，係起
    因於雙方之男女感情糾紛而起，惟愛情本係主觀成分居多，
    雙方感情生變、不合分手，雖然不願分手之一方心靈會受創
    ，惟亦不能因此即藉端指責他方「自私」、「卑劣」、「惡
    毒」，自不待言。是被告因不滿告訴人欲與其分手，以極負
    面之上開詞語在社群網站上辱罵告訴人，使不特定人得以共
    見共聞，自足以減損告訴人之名譽、貶抑告訴人之社會評價
    。
　㈢至被告以「老狐狸」一詞形容告訴人，雖被告辯稱此係中性
    用語，沒有辱罵告訴人之意云云。惟對照該則貼文之前後內
    容以觀，其前文係「…特別您說去年王老師簡直快被家長氣
    瘋了，是啊，面對這些天龍國有錢有地位送孩子學美術的望
    子成龍成鳳的要求一大堆又蠻橫難搞的家長，沒有您這隻老
    狐狸哪能震住他們？…」；後文又提及「不過想起林泰安校
    長去年在手機上跟大家說他是最幸福的校長，我想只不過他
    不知道您的真正為人罷」、「…偷腥小三的前夫以極盡悲憫
    的跪求你原諒，獲得報復的勝利滋味想必非常甜美…不過縱
    使你待我如此自私卑劣與惡毒，如果不是因為認識了妳，我
    也不會知道這麼多闇黑國中史…」（偵卷第181～182頁）。顯
    然，被告文中指稱告訴人係「老狐狸」，並非善意用語、讚
    美之詞。而一般以「狐狸」形容某人的個性、品格，多數非
    正面評價，意指狡猾、詭計多端，況且被告還以「老」加強
    其用語，以上述前後文內容對照以觀，被告不是在誇奬、稱
    讚告訴人甚明。而依卷證所示，告訴人係在學校任職之教育
    工作者，被告以「老狐狸」一詞，在相關之社群網站上批評
    告訴人與學生家長間之相處互動，指其心機重、城府深，使
    不特定之家長得以瀏覽，自會對告訴人產生負面評價，則被
    告此部分所為自有侮辱告訴人、貶抑其人格之主觀上犯意。
四、綜上所述，被告與告訴人曾為男女朋友，因不滿告訴人與其
    分手，僅因男女私人感情糾紛，即以上述極其負面之「惡毒
    薰心」、「最毒婦人心」、「老狐狸」、「自私」、「惡毒
    」、「卑劣」等不堪語詞，在上述社群網站上公開批評告訴
    人之品行、人格，使與告訴人工作相關之教師、家長及學生
    均得以瀏覽，進而可能對告訴人產生嫌惡感，被告所為顯已
    逾越客觀合理評論之範圍，並非憲法所保障之言論自由，其
    主觀上係基於侮辱告訴人之犯意而為，自應受處罰。被告否
    認有本案公然侮辱罪犯行，認係避重就輕卸責之詞，不可採
    信。本件事證已臻明確，被告有本案犯行，洵堪認定，應依
    法論科。
五、論罪理由：
　　核被告所為，係犯刑法第309條第1項之公然侮辱罪。被告前
    後2次發文，係基於同一目的而為，且時間尚屬接近，侵害
    告訴人之同一法益，2次行為之獨立性極為薄弱，於刑法評
    價上，以視為數個舉動之接續施行，合為包括之一行為予以
    評價，較為合理，故以接續犯論以一罪。　
六、不另為無罪諭知部分：　　
　㈠公訴意旨另以：被告朱書億與告訴人林昕曄前為男女朋友，
    因與林昕曄分手後心生不滿，竟意圖散布於眾，基於散布文
    字誹謗之犯意，接續於附表所示之時間，以臉書暱稱「Nava
    rro Chu」在附表所示不特定多數人得以共同見聞之臉書粉
    絲專頁，發表附表所示之內容，足以貶損林昕曄之人格尊嚴
    及社會評價。因認被告所為係犯刑法第309條第1項之公然侮
    辱罪、第310條第2項之加重誹謗罪。
　㈡公訴人認被告犯加重誹謗罪，無非以被告於警詢及偵查中之
    供述、告訴人於警詢及偵查中之證述、臉書截圖照片等為主
    要論據。訊據被告堅決否認有犯檢察官所指之加重誹謗犯行
    ，辯稱：伊講的都是事實，告訴人在感情上背叛伊，伊認為
    告訴人就是這樣的人。伊用字遣詞都很小心，伊沒有誹謗告
    訴人。附表編號1中所指，是因告訴人曾告訴伊，她在學校
    是一個有點像是心靈導師的角色，經常安撫別人、當別人的
    垃圾桶，做中立客觀的角色。她是美術老師，但編制在輔導
    室，她說很多同事、學生都常跟她訴苦，有人受苦、有委屈
    常常都想找她。附表編號1是描繪最初伊知道被背叛時，去
    停車場把告訴人的輪胎放氣，告訴人告伊毀損罪，伊被判了
    拘役10日。在該案偵查庭，告訴人不正眼看伊，一副態度很
    囂張的樣子，伊覺得要來開偵查庭，應心平氣和用理性溝通
    ，不需要這樣，故才發表這些文字，這都是伊的主觀上感受
    。伊於附表編號2中所載關於家長的事，是為了要證實伊確
    實是因為相信告訴人，跟她有一段很真誠、很實際的交往，
    為了證明伊不是在網路捏造虛有的東西，所以特別把細節說
    出來，伊沒有編造不實事實誹謗告訴人等語。
　㈢按犯罪事實應依證據認定之，無證據不得認定犯罪事實；不
    能證明被告犯罪者，應諭知無罪之判決，刑事訴訟法第154
    條第2項、第301條第1項分別定有明文。又告訴人之告訴，
    係以使被告受刑事訴追為目的，是其陳述是否與事實相符，
    仍應調查其他證據以資審認；事實之認定，應憑證據，如未
    能發現相當證據，或證據不足以證明，自不能以推測或擬制
    之方法，以為裁判基礎；認定不利於被告之事實，須依積極
    證據，苟積極證據不足為不利於被告事實之認定時，即應為
    有利於被告之認定，更不必有何有利之證據。
　㈣再按言論自由為人民之基本權利，憲法第11條有明文保障，
    國家應給予最大限度之維護，俾其實現自我、溝通意見、追
    求真理及監督各種政治或社會活動之功能得以發揮，惟為兼
    顧對個人名譽、隱私及公共利益之保護，法律尚非不得對言
    論自由依其傳播方式為合理之限制，刑法第310條第1項及第
    2項誹謗罪即係保護個人法益而設，為防止妨礙他人之自由
    權利所必要，符合憲法第23條規定之意旨，至刑法同條第3
    項前段以對誹謗之事，能證明其為真實者不罰，係針對言論
    內容與事實相符者之保障，並藉以限定刑罰權之範圍，非謂
    指摘或傳述誹謗事項之行為人，必須自行證明其言論內容確
    屬真實，始能免於刑責，行為人雖不能證明言論內容為真實
    ，但依其所提證據資料，認為行為人有相當理由確信其為真
    實者，即不能以誹謗罪之刑責相繩，亦不得以此項規定而免
    除檢察官或自訴人於訴訟程序中，依法應負行為人故意毀損
    他人名譽之舉證責任，或法院發現其為真實之義務，業經司
    法院釋字第509號解釋在案。
　㈤經查：被告固於如附表所示之粉絲專頁上針對告訴人張貼如
    附表所示之文字內容，惟如前述，被告貼文之動機乃係因不
    滿告訴人與之分手而為，而細繹①附表編號1前段之貼文內容
    為「同樣身為一位感情遭到無情背叛的受害者，只圖滿足私
    慾報復前夫偷腥開房間…，竟搖身一變也成為感情的加害人
    ！」依字面上之解釋，乃描述告訴人曾為遭前夫背叛之婚姻
    受害者，而於另段感情變成加害人。雖意在指責告訴人，惟
    被告與告訴人曾為男女朋友關係，被告於分手後認為在這段
    感情中，告訴人只圖「滿足私慾」，係「感情的加害人」，
    乃個人之主觀感受，且用語雖尖酸刻薄，惟一般瀏覽者輕易
    可查悉被告上述指責告訴人之動機，乃前男友抱怨語詞而已
    ，二人間係男女感情糾紛，尚不致因此即對告訴人之人格產
    生負面評價，被告否認此貼文有誹謗故意，尚屬可採。惟其
    原文中另有提及告訴人只圖滿足私慾報復前夫偷腥開房間之
    「惡毒薰心」、「真是最毒婦人心」部分，則成立公然侮辱
    犯行，已如上述，併此指明。②附表編號1中段、末段部分之
    貼文「突然想起您在偵查庭上一副趾高氣昂、氣焰囂張、完
    全不把旁人放在眼裡的倨傲模樣」、「我不知你底心如此..
    .狂妄自大」等內容，依被告所辯其係指責告訴人於另案告
    訴被告之毀損案件，告訴人於偵查庭中開庭之態度而言。衡
    情，被告於該毀損案件亦係「被告」身分，其認為告訴人在
    開偵查庭中對其之態度「趾高氣昂」、「氣焰囂張」、「完
    全不把旁人放在眼裡的倨傲模樣」、「狂妄自大」等形容詞
    ，乃其對告訴人非善意之主觀感受，並非憑空誣指虛構而來
    。衡情，二人於分手後猶對簿公堂，處於對立狀態，互生不
    滿情緒，在此客觀情狀下，被告認為告訴人在開庭中之態度
    不佳，而以前開語詞指摘告訴人，雖用語尖酸刻薄，足令被
    批評者感到不快或影響其名譽，惟此係被告就開庭中告訴人
    之態度而發表評論，應認屬受憲法保障之言論自由範圍，尚
    難認成立刑法之誹謗罪或公然侮辱罪。惟被告於該段文字尚
    以「自私惡毒」指責告訴人，則與開庭態度無關，已逾越合
    理評論範圍且足以毀損告訴人名譽，應成立公然侮辱犯行，
    已如上述，一併指明。③附表編號2之貼文「偷腥小三的前夫
    以極盡悲憫的跪求你原諒，獲得報復的勝利滋味想必非常甜
    美」（前段）、「如果不是因為認識了你，我也不會知道這
    麼多闇黑國中史」（後段）內容，係描敘告訴人之前段婚姻
    及與告訴人之職業相關經驗。依字面上而言，被告此部分貼
    文用語及內容，尚難認有指摘告訴人個人之品行、人格。此
    應係被告於與告訴人交往中，因而知悉告訴人之過往經歷，
    而被告於二人分手後，竟將之前私密談話加以貼文公告週知
    ，說三道四，極為不當，惟此應屬道德層面，尚難使一般瀏
    覽者因此貼文即對告訴人產生嫌惡感，而有貶損告訴人人格
    之程度。被告否認此部分貼文有毀損告訴人名譽之犯罪故意
    ，尚非無據。至其該段貼文全文之「不過縱使您待我如此自
    私卑劣與惡毒，如果不是因為認識了你，我也不會知道這麼
    多闇黑國中史」中，有另以「自私卑劣與惡毒」指責告訴人
    ，此部分用語成立公然侮辱犯行，已經說明如上，併此敘明
    。
　㈥綜上所述，公訴意旨所指如附表所示之被告貼文，雖用意不
    良、說三道四，用語尖酸刻薄、使人不悅，惟係被告之主觀
    感受，且其用語尚非極端，一般瀏覽者亦不必然會對告訴人
    產生負面評價，屬個人言論自由之範疇，應認受憲法之保障
    ，自不能以刑法之公然侮辱罪或誹謗罪相繩，被告否認有此
    部分犯罪，應屬可採。此外，復查無其他積極證據足以證明
    被告確有公訴人所指之此部分誹謗、公然侮辱犯行，揆諸前
    揭說明，應為被告有利之認定。被告被訴此部分犯罪不能證
    明，本應諭知無罪，惟因公訴人認此部分若成立犯罪，與前
    開起訴論罪部分有想像競合犯之裁判上一罪關係，故不另為
    無罪之諭知。
七、撤銷改判及科刑理由：　　
　　原審以被告犯罪事證明確，據以論罪科刑，固非無見。惟查
    ：就附表編號1及編號2之後段所示貼文部分，被告並不成立
    刑法上之誹謗、公然侮辱等犯行，已如上述，原審未察，認
    此部分亦成立犯罪並一併論述處罰，自有未合，被告上訴否
    認犯罪，部分有理由、部分無理由，惟因其前後貼文為裁判
    上一罪關係，自應由本院將原判決撤銷改判。爰以行為人之
    責任為基礎，審酌被告之品行，與告訴人間前曾交往，卻於
    分手後不思以理性處理兩性關係，以貼文方式謾罵告訴人，
    而犯本件公然侮辱罪，實不足取，惟於本院審理時已坦認部
    分犯行，並為認錯、道歉之表示，願接受30至40日之處罰，
    未能與告訴人達成民事上和解，未取得告訴人之諒解等之犯
    後態度，兼衡其於原審中自承碩士畢業之智識程度，目前從
    事工程師、月收入約新臺幣7萬至8萬元、與母親同住、需扶
    養1名未成年小孩之家庭經濟生活狀況等一切具體情狀，量
    處如主文第2項所示之刑，並諭知易科罰金之折算標準。
據上論斷，應依刑事訴訟法第369條第1項前段、第364條、第299
 條第1項前段，判決如主文。
本案經檢察官林郁璇提起公訴，檢察官楊四猛到庭執行職務。
中　　華　　民　　國　　111 　年　　10　　月　　18　　日
                  刑事第七庭    審判長法　官  孫惠琳
                                      法　官  鍾雅蘭
                                      法　官  張育彰
以上正本證明與原本無異。
不得上訴。
                                      書記官  蔡麗春
中　　華　　民　　國　　111 　年　　10　　月　　18　　日

附錄：本案論罪科刑法條全文　　　　　　　　　　　
中華民國刑法第309條
公然侮辱人者，處拘役或9千元以下罰金。
以強暴犯前項之罪者，處1年以下有期徒刑、拘役或1萬5千元以
下罰金。　　
附表：
編號 時間 發布之粉絲專頁 內容 1 110年1月9日前某時 古亭國中美術班26屆成果展 ...同樣身為一位感情遭到無情背叛的受害者，只圖滿足私慾報復前夫偷腥開房間...，竟搖身一變也成為感情的加害人！...突然想起您在偵查庭上一副趾高氣昂、氣焰囂張、完全不把旁人放在眼裡的倨傲模樣...坦白說，我不知你底心如此...狂妄自大 2 110年1月30日前某時 臺北市萬華區東園國民小學 ...偷腥小三的前夫以極盡悲憫的跪求你原諒，獲得報復的勝利滋味想必非常甜美...如果不是因為認識了你，我也不會知道這麼多闇黑國中史...